最高法院民事判決　　　　　　　　　　111年度台上字第589號
上　訴　人　陳志成
　　　　　　謝緣昭
共　　　同
訴訟代理人　林福地律師
被 上訴 人　國泰人壽保險股份有限公司

法定代理人　黃調貴
訴訟代理人　陳榮哲律師
　　　　　　高紫棠律師
被 上訴 人　林勝勇
上列當事人間請求侵權行為損害賠償事件，上訴人對於中華民國
110年8月31日臺灣高等法院判決（109年度重訴字第7號），提起
上訴，本院判決如下：
    主  文
原判決關於駁回上訴人其餘之訴及該訴訟費用部分廢棄，發回臺
灣高等法院。
    理  由
本件上訴人主張：原審共同被告許月琴任職被上訴人國泰人壽保
險股份有限公司（下稱國泰人壽公司）之保險業務員期間，與其
配偶即被上訴人林勝勇共同於如原判決附表（下稱附表）所示「
謊騙投保日期」，向伊佯稱國泰人壽公司推出「6 年期保本型債
券投資型保單」（下稱系爭保險），可保本並享高額固定利息，
上訴人陳志成因而於如附表項次1、2、4、6、7 ，上訴人謝緣昭
於項次3、5、8所示日期，匯款共計新臺幣（下同）2,095萬4,40
0 元（下稱系爭款項）至許月琴設於國泰世華銀行板東分行帳戶
（下稱系爭帳戶），遭許月琴私自領用。扣除陳志成已受償之31
4萬元、58萬7,788元，陳志成、謝緣昭受有依序387萬2,212元、
1,335萬4,400元之損害。林勝勇與許月琴為共同侵權行為人，國
泰人壽公司為許月琴之僱用人，應分別與許月琴負連帶賠償責任
等情，依民法第184條第1項後段、第2項、第185條第1項、第188
條規定，求為命林勝勇與許月琴連帶給付陳志成387萬2,212元，
國泰人壽公司給付陳志成387萬2,212元，及均自刑事附帶民事起
訴狀繕本送達翌日起至清償日止，按年息5 ％計算利息，暨其中
一人為給付，他人於給付範圍內免其責任；林勝勇與許月琴連帶
給付謝緣昭1,335萬4,400元，國泰人壽公司給付謝緣昭1,335萬4
,400元，及均自刑事附帶民事起訴狀繕本送達翌日起至清償日止
，按年息5 ％計算利息，暨其中一人為給付，他人於給付範圍內
免其責任之判決（陳志成、謝緣昭請求許月琴給付部分，業獲勝
訴判決確定，不予贅敘）。
被上訴人林勝勇則以：伊未參與許月琴上開行為，上訴人對伊提
起刑事告訴，業經檢察官不起訴處分，其不得請求伊賠償；被上
訴人國泰人壽公司亦以：許月琴無銷售投資型保單之資格，伊不
可能授權其招攬投資型保單，許月琴所為係其個人犯罪行為，與
執行職務無關，伊無須負僱用人之責任各等語，資為抗辯。
原審駁回上訴人上開部分之訴，係以：許月琴不爭執其於如附表
所示「謊騙投保日期」，向上訴人佯稱國泰人壽公司推出系爭保
險，可保本並享高額固定利息，陳志成因而於如附表項次1、2、
4、6、7，謝緣昭於項次3、5、8所示日期，匯款共計2,095萬4,4
00元至系爭帳戶，經其私自領用，扣除陳志成受償之314萬元、5
8萬7,788元，陳志成、謝緣昭受有依序387萬2,212元、1,335萬4
,400元損害之事實。許月琴並經臺灣新北地方法院108 年度審易
字第1973號、臺灣高等法院108年度上易字第2485號刑事案件（
下稱系爭刑案）判決犯詐欺取財罪確定。次查系爭刑案判決並未
記載林勝勇共同參與詐騙上訴人。許月琴將其取得系爭款項之部
分清償林勝勇經營公司之負債，不能證明林勝勇有共謀、參與詐
欺行為。林勝勇簽立之承諾書記載：林勝勇與許月琴共同合意以
上開方式詐騙甲方（陳志成）取得款項等語，係為承擔許月琴之
還款責任，不能認林勝勇係共同侵權行為人，其無須與許月琴連
帶負損害賠償責任。又許月琴為上開詐欺行為時，固擔任國泰人
壽公司保險業務員，然其無投資型保單之銷售資格，國泰人壽公
司亦未推出系爭保險，許月琴向上訴人招攬系爭保險，並非執行
職務。上訴人係本於與許月琴多年情誼，委請許月琴以系爭款項
向國泰人壽公司投保；上訴人投保系爭保險時未簽署任何文件，
未取得保單，且將保費匯入許月琴系爭帳戶並預扣保單第1 年利
息收益等舉措，與渠等向國泰人壽公司投保其他保險之情形不同
。足認許月琴向上訴人佯稱無須保單即可投保系爭保險，及要求
上訴人將投保金額匯至系爭帳戶後，由許月琴將該金額轉到國泰
人壽公司以完成投保之詐欺手段，客觀上亦不具執行職務之外觀
，國泰人壽公司無須就許月琴之侵權行為負僱用人之連帶責任。
故上訴人依民法第185條、第188條規定，請求林勝勇與許月琴連
帶給付陳志成387萬2,212元，國泰人壽公司給付陳志成387萬2,2
12元，及均自刑事附帶民事起訴狀繕本送達翌日起至清償日止，
按年息5％ 計算利息，暨其中一人為給付，他人於給付範圍內免
其責任；林勝勇與許月琴連帶給付謝緣昭1,335萬4,400元，國泰
人壽公司給付謝緣昭1,335萬4,400元，及均自刑事附帶民事起訴
狀繕本送達翌日起至清償日止，按年息5％ 計算利息，暨其中一
人為給付，他人於給付範圍內免其責任，為無理由，不應准許等
詞，為其判斷之基礎。
按數人共同不法侵害他人之權利者，連帶負損害賠償責任。不能
知其中孰為加害人者亦同。造意人及幫助人，視為共同行為人。
民法第185 條定有明文。上訴人於事實審主張：林勝勇與許月琴
於民國107年7月8 日親自簽署承諾書，承認渠等共同合意詐欺侵
占系爭款項，承諾清償債務等語（見原審重附民字卷第8頁、第9
頁），並提出承諾書、本票、支票及還款計劃為證據（見同上卷
第175 頁以下）。該承諾書記載：「林勝勇與許月琴共同合意以
上開方式詐騙甲方（陳志成）取得款項、乙方（林勝勇、許月琴
）為上開詐欺侵占行為向甲方誠摯道歉」。林勝勇於系爭刑案偵
查時亦陳稱：伊於100 年間知悉許月琴向上訴人收取保費而未投
保，本來極力反對，欲速售屋解決，但許月琴不同意，伊就妥協
任由許月琴繼續，之後的事伊都知情，且有部分款項係用於伊公
司所需等語（見原審重訴字卷㈡第147頁、第148頁）。似此情形
，能否謂林勝勇對於許月琴之詐欺行為全未共謀或參與，其不需
與許月琴連帶對上訴人負損害賠償責任，即非無研求之餘地。原
審未詳查審認，遽謂林勝勇未與許月琴共謀或參與上開詐欺行為
，爰為上訴人不利之判斷，已有可議。次查民法第188條第1項所
謂受僱人因執行職務不法侵害他人之權利，包括受僱人利用職務
上之機會，而在客觀上足認與其執行職務有關之行為。原審係認
許月琴為國泰人壽公司僱用之保險業務員，其向上訴人佯稱國泰
人壽公司推出無須保單即可投保之系爭保險，要求上訴人將投保
金額匯入系爭帳戶，由其將該金額轉到國泰人壽公司以完成投保
，嗣將系爭款項私自領用。果爾，能否謂客觀上不足認許月琴係
利用職務上之機會為上開不法行為，國泰人壽公司毋庸就許月琴
之侵權行為負僱用人之損害賠償責任，自非無疑。原審遽以許月
琴招攬之系爭保險與上訴人其他投保經驗不同為由，謂國泰人壽
公司不須就許月琴之侵權行為負僱用人之損害賠償責任，亦有未
合。上訴論旨，指摘原判決於其不利部分違背法令，求予廢棄，
非無理由。末查林勝勇並非系爭刑案判決之被告，案經發回，應
併注意及之。
據上論結，本件上訴為有理由。依民事訴訟法第477條第1項、第
478條第2項，判決如主文。
中    華    民    國   111    年    9     月    29    日
                      最高法院民事第一庭
                          審判長法官  陳  國  禎  
                                法官  鄭  純  惠  
                                法官  邱  景  芬  
                                法官  賴  惠  慈  
                                法官  李  瑜  娟  
本件正本證明與原本無異
                                      書  記  官
中    華    民    國   111    年    10    月    4     日